臺灣彰化地方法院民事判決　　　96年度訴字第55號
原　　　告　甲○○
訴訟代理人　戊○○
被　　　告　乙○○
　　　　　　丙○○
　　　　　　丁○○
上列當事人間請求分割共有物事件，本院於民國96年7月17日言
詞辯論終結，判決如下：
    主  文
兩造共有坐落彰化縣員林鎮○○○段一七地號面積四六八九點八
平方公尺土地，應分割如附圖一所示。
訴訟費用由兩造按附表所示比例負擔。
    事實及理由
一原告聲明：如主文第1項所示。陳述：坐落彰化縣員林鎮○○○段17地號、地目旱、使用分區山坡地保育區、使用地類別農
  牧用地、面積4,689.8平方公尺土地（下稱系爭土地）為兩造
  共有，所有權應有部分比例如附表所示。系爭土地並無因物之
  使用目的不能分割，或契約約定有不能分割之情形，惟兩造就
  分割方法無法達成協議，為此訴請判決分割如附圖1所示方案
  。
二被告答辯聲明：原告之訴駁回。陳述：系爭土地應分割如附圖
  2所示方案，或由被告買受原告之應有部分；如依原告方案，
  被告只能通行北面之產業道路，對被告不利。
三原告主張系爭土地為兩造共有，所有權應有部分比例如附表所
  示，並無依其使用目的或法令規定不能分割之情形，兩造亦未
  訂有不分割契約，或訂有不分割之期限，惟無法達成分割協議
  等情，業據其提出土地登記簿謄本為證（本院卷第7至8頁），
  且為被告所不爭，堪信為真。依民法第823條第1項、第824 條
  第2項規定，原告訴請分割系爭土地，自屬有據，應予准許。
四按農業發展條例所稱耕地，指依區域計畫法劃定為特定農業區
  、一般農業區、山坡地保育區及森林區之農牧用地；每宗耕地
  分割後每人所有面積未達0.25公頃者，不得分割，但該條例民
  國89年1月4日修正施行前之共有耕地，得分割為單獨所有，不
  在此限；上開共有耕地，辦理分割為單獨所有者，應先取得共
  有人之協議或法院確定判決，其分割後之宗數，不得超過共有
  人人數，農業發展條例第3條第11款及第16條第1項第4款、第2
  項分別定有明文。次按共有人因共有物分割之方法不能協議決
  定，而提起請求分割共有物之訴，應由法院斟酌當事人之聲請
  、共有物之性質、經濟效用及全體共有人之利益等公平決定之
  ；分割共有物以消滅共有關係為目的，法院裁判分割共有土地
  時，除因該土地內部分土地之使用目的不能分割，或部分共有
  人仍願維持共有關係，應就該部分土地不予分割，或准該部分
  共有人成立新共有關係外，應將土地分割於各共有人單獨所有
  。經查：
  (一)依前開土地登記簿謄本所載，系爭土地為地目旱、使用分區
    山坡地保育區、使用地類別農牧用地之耕地。又系爭土地原
    為被告乙○○、丁○○與訴外人黃聰義、黃金分別共有。
    黃金死亡後，由訴外人戊○○繼承其應有部分，並辦畢分
    割繼承登記，嗣戊○○再將其應有部分贈與原告，於95年6
    月6日辦畢所有權移轉登記。另黃聰義死亡後，由訴外人黃
    朝己繼承其應有部分，並辦畢分割繼承登記，嗣黃朝己再將
    其應有部分出賣被告丙○○，於95年4月27日辦畢所有權移
    轉登記，此有原告提出且為被告不爭之異動索引資料可稽（
    本院卷第47至49頁）。是系爭土地應得細分為4筆，且各筆
    縱未達0.25公頃，仍為法之所許。
  (二)系爭土地為不規則土地，上有原告搭建之鐵皮屋與被告乙○○搭建之鐵架造房屋、3層樓房、豬舍，餘為空地等情，業
    經本院會同彰化縣員林地政事務所測量員現場履勘、測量屬
    實，有勘驗筆錄、現場略圖及96年4月2日土地複丈成果圖足
    憑（本院卷第30至35頁），並為兩造所不爭執。兩造各自提
    出附圖1、2所示方案為分割方法，本院審酌後認為，系爭土
    地現狀已如前述，附圖1皆按兩造應有部分比例予以分割，
    且已將前開樓房所在位置儘量分配與被告乙○○，尚無違反
    分割法則及共有物經濟效用之情形；而附圖2則將原告分得
    部分劃為甲、甲1兩處，此已違農業發展條例前開規定，自
    不足採。其次，依附圖1所示方案，被告雖僅能通行北面之
    產業道路，惟被告除附圖2以外，並未提出其他方案以供審
    酌，又系爭土地既得以原物分配於各共有人，即無將之變賣
    ，而以價金分配於各共有人之必要，被告請求向原告價購其
    應有部分，亦非可取。是附圖1較符合整體之利益均衡，堪
    值採用，爰判決系爭土地分割方法如主文第1項所示。
五本件判決事證已臻明確，兩造其餘主張及舉證，核與判決結果
  無影響，不另論述。
據上論結，本件原告之訴為有理由，依民事訴訟法第78條、第80
條之1，判決如主文。
中　　華　　民　　國　　96　　年　　7 　　月　　18　　日
                  民事第二庭    法　官　廖政勝
以上正本係照原本作成。
如對判決上訴，應於判決送達後20日內向本院提出上訴狀。
                                書記官  魏淑美
中　　華　　民　　國　　96　　年　　7 　　月　　18　　日
附表：
┌──┬───┬────────────────┐
│編號│共有人│所有權應有部分及訴訟費用分擔比例│
├──┼───┼────────────────┤
│ 1  │甲○○│7/16                            │
├──┼───┼────────────────┤
│ 2  │乙○○│3/12                            │
├──┼───┼────────────────┤
│ 3  │丙○○│1/16                            │
├──┼───┼────────────────┤
│ 4  │丁○○│2/8                             │
└──┴───┴────────────────┘
